【裁判字號】    99,抗,190
【裁判日期】    990729
【裁判案由】    聲明異議
【裁判全文】
臺灣高等法院高雄分院刑事裁定           99年度抗字第190號
抗  告  人
即  受刑人  甲○○
上列抗告人因對檢察官就受刑人不准易科罰金之執行指揮聲明異
議案件，不服臺灣高雄地方法院中華民國99年7 月9 日裁定（99
年度聲字第343 號），提起抗告，本院裁定如下：
    主  文
抗告駁回。
    理  由
一、本件抗告意旨略以：(一)按人民身體之自由應予保障，為憲法
    第八條所明定，以徒刑拘束人民身體之自由，乃遏止不法行
    為之不得已手段，對於不法行為之遏止，如以較輕之處罰手
    段即可達成效果，則國家即無須動用較為嚴厲之處罰手段，
    此為憲法第23條規定之本旨。易科罰金制度將原屬自由刑之
    刑期，在符合法定要件下，更易為罰金刑之執行，旨在防止
    短期自由刑之流弊並藉以緩和自由刑之嚴厲性。刑法第51條
    第5 款數罪併罰之規定，目的在於將各罪及其宣告刑合併斟
    酌，予以適度評價，而決定所犯數罪最終具體實現之刑罰，
    以符罪責相當之要求。依該款規定，分別宣告之各刑均為有
    期徒刑時，於各刑中之最長期以上，各刑合併之刑期以下，
    定其刑期，原無使受刑之宣告者，處於更不利之地位之意。
    惟對各得易科罰金之數罪，由於併合處罰定其應執行刑之結
    果逾六個月而不得易科罰金時，將使原有得易科罰金之機會
    喪失，非受自由刑之執行不可，無異係對已定罪之行為，更
    為不利之評價，已逾越數罪併罰制度之本意，業經本院釋字
    第三六六號解釋予以闡明（大法官會議第662 號解釋理由參
    照）。次按「犯最重本刑為5 年以下有期徒刑以下之刑之罪
    ，而受6 月以下有期徒刑或拘役之宣告，得以新臺幣1,000
    元、2,000 元或3,000 元折算1 日，易科罰金。但確因不執
    行所宣告之刑，難收矯正之效，或難以維持法秩序者，不在
    此限。」刑法第41條第1 項定有明文。而刑法第41條於94年
    2 月2 日之修法意旨略以：「按易科罰金制度旨在救濟短期
    自由刑之流弊，性質屬易刑處分，故在裁判宣告之條件上，
    不宜過於嚴苛，現行規定除『犯最重本刑為5 年以下有期徒
    刑以下之刑之罪』、『而受6 個月以下有期徒刑或拘役之宣
    告』外，尚須具有『因身體、教育、職業或家庭之關係或其
    他正當事由，執行顯有困難』之情形，似嫌過苛，爰刪除『
    因身體、教育、職業或家庭之關係或其他正當事由，執行顯
    有困難』之限制。至於個別受刑人如有不宜易科罰金之情形
    ，在刑事執行程序中，檢察官得依現行條文第1 項但書之規
    定，審酌受刑人是否具有『確因不執行所宣告之刑，難收矯
    正之效，或難以維持法秩序』等事由，而為准許或駁回受刑
    人易科罰金之聲請，更符合易科罰金制度之意旨」。是觀上
    開修法趨勢可知，易科罰金制度旨在防止短期自由刑之流弊
    ，對於易科罰金之審查不宜過苛，執行時除因具有「確因不
    執行所宣告之刑，難收矯正之效，或難以維持法秩序」之例
    外情形，原則上即應准予易科罰金。」。(二)本件實係因修法
    改採1 罪1 罰之故，導致受刑人自94年底至98年1 月止重利
    之連續犯行，被割裂為數裁判加以處罰。且受刑人前於臺灣
    高雄地方法院98年度易字第1201號刑事判決所判處之重利犯
    行，並非判決後再犯，而係警方從受刑人前案已存在之帳冊
    ，再行偵辦。換言之，受刑人並非如原駁回裁定中所指係於
    前案查獲後再犯。原審未查及於此，即遽認受刑有非受執行
    難收矯治之效，而認檢察官之指揮執行並無不當。就此，應
    屬裁定不備理由。(三)依前所述，易科罰金既屬易刑處分，且
    原則上如無非受執行難收矯治之效之具體理由，原則上，即
    無不許受刑人易科罰金之聲請，此亦為對檢察官所為執行指
    揮裁量所作之外部限制，從而，本件受刑人既無非受執行難
    收矯治之效之具體理由，懇請鈞院徹銷臺灣高雄地方法院檢
    察著檢察官所指揮執行之處分，准予受刑人依判決主文為易
    科罰金之諭知云云。
二、原審以：(一)聲明異議意旨略以：聲明異議人即受刑人甲○○
    （下稱異議人）因恐嚇等案件，經本院以98年度易字第1201
    號判處應執行有期徒刑1 年4 月，如易科罰金，以新臺幣1
    千元折算1 日確定在案。異議人亦曾以電話向承辦本件執行
    案件之崔股書記官聲請准予易科罰金，惟臺灣高雄地方法院
    檢察署檢察官（下稱高雄地檢署）竟未附理由即否准異議人
    易科罰金之聲請，爰聲明異議，並請求撤銷該執行處分云云
    。(二)按「犯最重本刑為5 年以下有期徒刑以下之刑之罪，而
    受6 個月以下有期徒刑或拘役之宣告者，得以新臺幣1 千元
    、2 千元或3 千元折算1 日，易科罰金。但確因不執行所宣
    告之刑，難收矯正之效，或難以維持法秩序，不在此限。」
    刑法第41條第1 項定有明文。是判決確定後是否准予受刑人
    易科罰金，係屬刑罰之執行問題，應由檢察官本於職權依法
    行之，合先敘明。(三)經查：1.異議人因犯恐嚇罪共3 罪，又
    犯重利罪共21罪，經本院以前開判決分別論罪科刑及合併定
    其應執行刑為有期徒刑1 年4 月，如易科罰金，以新臺幣1
    千元折算一日確定後，經高雄地檢署檢察官以「茲因重利易
    科執畢，再犯本案共24罪處1 年4 月，如不執行刑難收效」
    ，而不准予易科罰金等情，有臺灣高等法院被告前案紀錄表
    在卷可稽，並經本院調閱99年度執字第6332號執行卷宗查明
    無誤。是異議人認檢察官係未附理由否准異議人易科罰金之
    聲請一節，尚有未合。2.本件異議人前自94年底起至97年3
    月20日止，因多次放貸金錢予被害人張月英等人，而收取與
    原本顯不相當之利息，經警於97年3 月24日查獲，並經本院
    於98年1 月14日以97年度審訴字第3851號判決分別判處犯常
    業重利罪（1 罪）、及重利罪（27罪），應執行有期徒刑3
    年，如易科罰金，以新臺幣1 千元折算壹日（下稱前案），
    嗣確定後送檢察署執行，經檢察官准予易科罰金，並於98年
    6 月9 日繳清而執行完畢等情，有臺灣高等法院被告前案紀
    錄表、97年度審訴字第38 51 號判決附卷可稽。而本案24罪
    之犯罪時間起自95年年底，終於98年1 月24日，其中12次犯
    行（即本案判決附表一編號10至21部分）係於前案查獲後再
    犯，甚至於前案判決宣示後，異議人仍向本案被害人康國輝
    放貸收取重利（即本案判決附表一編號13部分），此有本案
    判決書乙份在卷可按。是異議人雖獲本院判決准予易科罰金
    ，惟檢察官於指揮執行本案時，依個案具體審酌異議人前已
    因犯重利罪經易科罰金執行完畢，仍再犯同一類型犯罪，而
    不准聲明異議人易科罰金，即已敘明聲明異議人所犯之罪有
    非發監執行而難收矯正之效，亦難以維持法秩序情形，而不
    准予易科罰金之理由，已符合刑法第41條第1 項但書之要件
    ，尚難謂有何不當之處。3.異議人雖執大法官會議釋字第66
    2 號解釋：「易科罰金制度將原屬自由刑之刑，在符合法定
    要件下，更易為罰金刑之執行，旨在防止短期自由刑之流弊
    ，並藉以緩和自由刑之嚴厲性」、「對各得易科罰金之數罪
    ，由於併合處罰定其應執行刑之結果逾6 個月，而不得易科
    罰金時，將使原有得易科罰金之機會喪失，非受自由刑之執
    行不可，無異係對已定罪之行為，更為不利之評價，已逾越
    數罪併罰制度之本意」等語，謂檢察官上開不准易科罰金之
    執行處分使異議人處於更不利地位，而與上開解釋文之意旨
    相違背云云。然查釋字第662 號解釋係就95年7 月1 日施行
    之刑法第41條第2 項是否合憲所為之解釋，至於檢察官依刑
    法第41條第1 項但書之意旨審核是否准予易科罰金，要與該
    解釋文無涉。況本件應執行之刑期為有期徒刑1 年4 月，異
    議人復另犯罪經本院以98年度訴字第624 號判處應執行有期
    徒刑1 年，此有該案判決書附卷可參，此2 案合計已逾2 年
    ，亦與所謂「短期自由刑」不合，是異議人執此聲明異議亦
    有未恰。4.綜上所述，本件聲明異議人以檢察官不准易科罰
    金之執行指揮不當，而聲明異議，為無理由，因而駁回受刑
    人異議之聲明等情。
三、本院按執行裁判，由為裁判法院之檢察官指揮之；又受刑人
    或其法定代理人或配偶，以檢察官執行之指揮為不當者，得
    向諭知該裁判之法院聲明異議；法院並應就異議之聲明裁定
    之，刑事訴訟法第457 條第1 項前段、第484 條、第486 條
    分別定有明文。次按「犯最重本刑為5 年以下有期徒刑以下
    之刑之罪，而受6 個月以下有期徒刑或拘役之宣告者，得以
    新臺幣1,000 元、2,000 元或3,000 元折算1 日，易科罰金
    。但確因不執行所宣告之刑，難收矯正之效，或難以維持法
    秩序者，不在此限。」，修正後刑法第41條第1 項定有明文
    。是案件經法院宣告有期徒刑或拘役，並得易科罰金者，在
    具體執行時得否易科罰金，應由執行檢察官審酌前開刑法第
    41條第1 項之事由，審慎為之，此係執行檢察官本於其權限
    所為之裁量，非謂受刑人之犯罪情節輕微，即應一概准許易
    科罰金，是以法律賦予執行檢察官此項裁量權，僅在發生裁
    量瑕疵之情況時，法院始有介入審查之必要（最高法院77年
    度台非字第158 號、97年度台非字第349 號參考）。本件抗
    告人甲○○因犯恐嚇等案件，經台灣高雄地方法院以98年度
    易字第1201號判處應執行有期徒刑1 年4 月確定在案；臺灣
    高雄地方法院檢察署檢察官以99年度執字第6332號分案執行
    ，並以「茲因重利易科執畢，再犯本案共24罪處1 年4 月，
    如不執行刑難收效」，而不准予易科罰金等情，有臺灣高等
    法院被告前案紀錄表在卷可稽，並經原審法院調閱99年度執
    字第6332號執行卷宗查明無誤。是異議人認檢察官係未附理
    由否准異議人易科罰金之聲請一節，尚有未合。抗告人雖以
    ：「本件實係因修法改採1 罪1 罰之故，導致受刑人自94年
    底至98年1 月止重利之連續犯行，被割裂為數裁判加以處罰
    。且受刑人前於臺灣高雄地方法院98年度易字第1201號刑事
    判決所判處之重利犯行，並非判決後再犯，而係警方從受刑
    人前案已存在之帳冊，再行偵辦。換言之，受刑人並非如原
    駁回裁定中所指係於前案查獲後再犯。」，認原審有所誤會
    云云。然查抗告人甲○○確實於自民國94年底起，至97年3
    月間止，犯常業重利罪1 罪及重利罪27罪，經臺灣高雄地方
    法院於98年1 月14日以97年度審訴字第3851號判處應執行有
    期徒刑3 年，如易科罰金，以銀元300 元即新臺幣900 元折
    算1 日，並於98年6 月9 日易科罰金執行完畢，此有臺灣高
    雄地方法院97年度審訴字第3851號判決書及臺灣高等法院被
    告前科紀錄表各1 份附卷可稽。雖抗告人所犯本案臺灣高雄
    地方法院98年度易字第1201號並非重利易科罰金執行完畢後
    再犯，檢察官就此部分尚有誤會，但亦是97年度審訴字第38
    51號於97年3 月24日被警查獲後，不知悔改而有再犯之行為
    （按此部分期間係自95年年底至98年1 月24日止前後共21次
    重利），故檢察官認如不執行刑難收效一節，並非無據。按
    易科罰金乃易刑處分，其應否准許，依刑事訴訟法第457 條
    之規定，須由檢察官就准予受刑人易科罰金，有無「確因不
    執行所宣告之刑，難收矯正之效，或難以維持法秩序」情況
    查明認定並指揮執行之，且法院諭知之易科罰金折算標準，
    與檢察官於執行時是否准許如易科罰金，仍屬二事，非謂經
    判決確定之罪刑有易科罰金之諭知，執行檢察官即不問具體
    犯罪情事一概准許易科罰金，已如前述。而抗告人於前開98
    年度易字第1201號重利案件中，因犯恐嚇罪，共3 罪；又犯
    重利罪21罪。並應執行有期徒刑1 年4 月，有上開判決書可
    證。可見異議人於上開案件中，所犯罪數非少，且均被判處
    有期徒刑以上之刑，其罪數及罪質均非輕微。所犯之罪均為
    恐嚇或重利罪，已嚴重危害社會經濟秩序，其自我克制之能
    力及對社會秩序之尊重感均極差，犯罪再犯率極高。則檢察
    官具體審核上情，行使其裁量權，認本件刑事判決所宣告之
    有期徒刑，如准以易科罰金，不執行所宣告之刑罰，難收矯
    治之效，諭知發監執行，核尚無違上開刑法第41條第1 項但
    書之規定，洵屬允洽。檢察官據此未依職權准許抗告人易科
    罰金之聲請而直接發監執行，並非無據，其指揮執行，難認
    有何違法或不當之處。原審以檢察官已經敘明聲明異議人所
    犯之罪有非發監執行而難收矯正之效，亦難以維持法秩序情
    形，而不准予易科罰金之理由，已符合刑法第41條第1 項但
    書之要件，尚難謂有何不當之處，因而駁回抗告人異議之聲
    明，核無不合。抗告人甲○○抗告意旨，仍執前詞，指摘原
    裁定不當，為無理由，應予駁回。
四、據上論結，應依刑事訴訟法第412 條，裁定如主文。
中    華    民    國    99    年    7     月    29    日
                刑事第五庭    審判長法  官  曾永宗
                                    法  官  鍾宗霖
                                    法  官  任森銓
以上正本證明與原本無異。
如不服本裁定應於送達後5 日內向本院提出抗告狀。
中    華    民    國    99    年    7     月    29    日
                                    書記官  呂素珍

司法院資訊處製作；財團法人民間司法改革基金會備份。
